臺灣臺中地方法院刑事判決　　　　　　　　　　　　　九十年度訴字第一七一七號
　　公　訴　人　臺灣臺中地方法院檢察署檢察官
　　被　　　告　戊○○
　　選任辯護人　林錦隆律師
右列被告因偽造文書案件，經檢察官提起公訴（九十年度偵字第五六六八號），本院
判決如左：
    主  文
戊○○無罪。
    理  由
一、本件公訴意旨略以：被告戊○○為設於臺中市西屯區福上巷二五一弄五八號之「
    紘商工程有限公司」（起訴書誤載為「紘商工程股份有限公司」，下稱紘商公司
    ）負責人，明知庚○○非入股該公司任股東，竟於民國八十三年五月二十六日偽
    刻庚○○之印章，蓋用於該公司章程及有限公司登記申請書上，虛列庚○○入股
    金額為新臺幣（下同）一十萬元，偽造前開文書，並持向臺灣省政府建設廳申請
    設立登記，使承辦公務員將上述不實之事項登載於所掌管之公文書，並核准該設
    立登記之申請，足生損害於庚○○及主管機關對於公司登記管理之正確性。迄於
    八十八年四月二十二日，戊○○復另行起意，虛載庚○○為股東，偽造「累積未
    分配盈餘超限強制歸戶明細表」、「投資人明細及盈餘分配表」等文件，並持向
    財政部臺灣省中區國稅局黎明稽徵所申報八十八年之營利所得，足生損害於庚○○及主管機關賦稅課徵之正確性，因認戊○○涉有刑法第二百十六條、第二百十
    條、第二百十四條之行使偽造私文書、使公務員登載不實等罪嫌。
二、按犯罪事實應依證據認定之，無證據不得推定其犯罪事實；又不能證明被告犯罪
    或其行為不罰者，應諭知無罪之判決，刑事訴訟法第一百五十四條、第三百零一
    條第一項分別定有明文。本件公訴意旨認被告戊○○涉有行使偽造私文書、使公
    務員登載不實等犯行，係以告訴人庚○○之指訴、證人甲○○、乙○○、丙○○
    之證詞、存證信函、經濟部中部辦公室九十年四月十日經（九０）中辦三管字第
    ０九０三０八七六二八０號書函所附紘商公司案卷、財政部台灣省中區國稅局黎
    明稽徵所九十年三月十四日中區國稅黎明資字第九００００四八二七號函所附紘
    商公司累積未分配盈餘超限強制歸戶明細表等件，資為論據。被告則堅詞否認上
    開犯行，辯稱告訴人庚○○係經由其前妻即證人甲○○所介紹而入股，紘商公司
    申請設立登記之相關事項，均係證人甲○○與從事記帳業之證人己○○聯繫，其
    對證人甲○○如何與告訴人庚○○約定，並不知情；又「累積未分配盈餘超限強
    制歸戶明細表」、「投資人明細及盈餘分配表」等文件，均非被告所製作等語。
三、經查：
（一）關於被告於八十三年間未經庚○○同意，而偽刻印章，蓋用於公司章程及有限
      公司登記申請書，虛列庚○○入股金額一十萬元，並持以申請公司設立登記部
      分：
  １、被告辯稱：告訴人庚○○原係其前妻即證人甲○○之朋友，庚○○之身分證影
      本亦係庚○○交給證人甲○○，伊並未拿過庚○○之身分證等語，業據告訴人
      庚○○於偵查中陳稱：「（問：是否認識戊○○？）曾經見過，他好像曾與甲○○同居過．．．但是我從來沒有提供身分資料給戊○○．．．」等語，及在
      本院審理中證稱：「（問：認識被告否？）我是認識甲○○，但不是很熟，當
      時我知道被告與甲○○住在一起」「（問：曾受僱甲○○？）有，是一家工程
      公司．．．公司名稱好像是慶瑋」「（問：當時是何人僱用你？）是甲○○，
      我有給甲○○我的身分證影本」「（提示：紘商公司登記卷內有你的身分證影
      本？）這是我當時交給甲○○身分證的影本」等語；復經證人李利美於本院審
      理中證稱：「（問：庚○○稱曾交付她的身分證影本給你？）有。那是她請領
      工資用，是八十年至八十三年間的事情」「．．．庚○○的身分證影本我沒有
      交給被告．．．」等語，經核均屬相符。足見被告於紘商公司設立之初，並未
      親自與告訴人庚○○就擔任紘商公司股東一事，相互商談，亦未曾取得庚○○
      之身分證影本等事實，應臻明確。
  ２、又，八十三年間為紘商公司辦理設立登記之記帳人員即證人己○○到庭結證稱
      ：「（問：紘商公司設立登記相關資料由何人拿給你？）．．．是他們（按指
      被告及證人甲○○）二人中何人拿給我的，事隔太久我忘記了。如果辦理的資
      料有所欠缺要補件時，我去他們公司時，他們兩個都在」「（問：股東的身分
      證影本由何人提供給你？）我忘了是被告還是甲○○提供給我的，但是被告與
      甲○○都應該知道提供給我的是這些資料」「有關公司設立後對帳事宜都是由
      證人甲○○與我接洽，由甲○○提供資料給我．．．，都是由甲○○提供發票
      給我，甲○○並與我對帳」等語。另查，被告與證人甲○○曾於七十七年間結
      為夫妻，嗣於七十九年間離婚後，二人仍繼續同居，迄至八十五年間，因被告
      毆打證人甲○○，二人始分離等情，則經被告、證人甲○○陳稱明確，並有戶
      籍登記除戶簿謄本一份附卷可稽。被告與證人甲○○並曾於七十七年間共同籌
      設瑋慶房屋仲介有限公司（嗣更名為瑋慶工程有限公司），且自七十九年九月
      十四日起至八十五年二月底，均由證人甲○○任董事。其間，被告曾於八十三
      年間另行籌設紘商公司，證人甲○○亦係該公司之股東等情，則有本院向經濟
      部中部辦公室函調之瑋慶工程有限公司登記案卷、紘商公司登記案卷各一冊在
      卷可考。基此，可知被告與證人甲○○於紘商公司設立之初，確有同居共財及
      工作夥伴之信賴關係。而依前述，被告既未親自與告訴人庚○○洽談過擔任紘
      商公司股東之事，又未曾取得庚○○之身分證；證人甲○○復曾因僱傭之故，
      而取得告訴人庚○○之身分證，則被告辯稱告訴人庚○○係證人甲○○介紹來
      擔任紘商公司之股東，伊對於證人甲○○與告訴人庚○○間究係如何約定，並
      不知情等語，核與常情尚屬無違，應信非虛。
  ３、證人甲○○雖以存證信函二份為憑，證稱未曾介紹庚○○入股紘商公司云云，
  然依偵查卷附之存證信函所示，均僅係證人甲○○代表瑋慶工程有限公司、紘
      商公司之股東即證人丙○○、乙○○、第三人丁○○及其本人，向被告表示要
      退出該二家公司經營之意旨，並未提及當初由證人甲○○介紹之股東究係何人
      一事，自難徒憑該等文件，即遽認告訴人庚○○確非證人甲○○所介紹之事實
      ；證人甲○○復未能就紘商公司申請設立之文件中，何以會有告訴人庚○○所
      交付之身分證影本資料一節，加以說明，此部分所證即難信採。至於證人丙○○、乙○○於偵查中又僅證稱：「（問：庚○○當時是否願擔任股東？）當時
      應該都是家庭成員擔任股東，庚○○是否股東不清楚」等語，亦難據以認定被
      告明知告訴人庚○○無擔任股東之意，而仍虛列在紘商公司設立章程中之事實
      。
  ４、另觀諸紘商公司於設立之初之股東名單，除告訴人庚○○外，被告、證人甲○○、丙○○、乙○○（後二人均係證人甲○○之子，曾為被告所收養）等四人
      ，均係同居一家之成員，有戶籍登記簿可參；且告訴人庚○○所投資之金額一
      十萬元，又僅佔紘商公司投資總額一百萬元之十分之一，衡情，被告如明知庚○○並無擔任紘商公司股東之意願，僅需另覓其他投資者即可，並無將告訴人
      庚○○虛列為股東之必要。
  ５、據上所述，應認被告係誤以為證人甲○○業與告訴人庚○○就成為紘商公司股
      東一事，有所約定，且有告訴人庚○○之身分證影本可憑，而認為告訴人庚○○確有擔任紘商公司股東之意思，始將告訴人庚○○列為股東之一，並委請證
      人己○○據以辦理公司設立登記之申請至明，尚難依此認定被告在主觀上有何
      偽造文書之犯意。
  ６、證人己○○又結證稱：「（問：公司章程上的股東私章由何人拿給你？）是公
      司授權給我們去刻私章，上面的章是由我們所蓋，一般在辦理公司設立登記都
      是這樣子處理。．．．庚○○的章也是由我們統一去刻的」等語。則依前述，
      被告既係在誤以為告訴人庚○○有擔任紘商公司股東意願之情形下，委由不知
      情之證人己○○辦理公司設立登記事務，並由證人己○○統一請人篆刻各股東
      之印章（包括告訴人庚○○部分），而蓋用於公司章程上，進而持以向當時之
      臺灣省政府建設廳申請公司設立登記，亦難認被告上開所為，在主觀上有何偽
      造印章或偽造私文書或行使偽造私文書之犯意。
  ７、末查，「紘商公司設立登記申請書」中並未列有告訴人庚○○之名義，亦未蓋
      用被告委由證人己○○統一篆刻之「庚○○」印章等情，有本院向經濟部中部
      辦公室函調之紘商公司登記案卷一冊可稽，公訴意旨謂被告偽刻庚○○之印章
      ，蓋用於紘商公司有限公司登記申請書上，並持以申請登記設立紘商公司，尚
      有誤會，附此明。
  ８、綜右所陳，公訴人所舉之證據尚不足以證明被告此部分之犯罪，此外，本院亦
      查無其他證據證明被告於紘商公司申請設立登記時，確有公訴人所指之偽造印
      章、行使偽造私文書等犯行，揆諸首揭說明，依法應為被告無罪之諭知。
（二）次按刑法第二百十四條使公務員登載不實事項於公文書罪，須一經他人之聲明
      或申報，公務員即有登載之義務，並依其所為之聲明或申報予以登載，而屬不
      實事項者，始足構成。若其所為之聲明或申報，公務員尚須為實質之審查，以
      判斷其真實與否，始得為一定之記載者，即非本罪所稱之使公務員登載不實。
      又公司法第三百八十八條規定「主管機關對於公司登記之申請，認為有違反法
      令或不合法定程式者，應令其改正，非俟改正合法後，不予登記。」則依上開
      規定觀之，向主管機關申請為有限公司設立登記時，其申請登記之內容是否屬
      實，主管機關應派員為實質之審查，以判斷其真實與否，而非僅依其申請或聲
      明即為一定登載之形式審查。則有限公司負責人以不實之資料申請設立登記，
      而使公務員將此不實事項予以登載，無適用刑法第二百十四條論罪之餘地（最
      高法院最高法院七十三年台上字第一七一○號判例、八十九年度台上字第二二
      七八號、八十九年度台非字第四六號、八十九年度台非字第八○號刑事判決意
      旨參照）。查告訴人庚○○確實未曾提供身分證影本資料，表示要擔任紘商公
      司之股東，惟紘商公司之公司章程中，卻有列載庚○○係股東之一，投資金額
      為一十萬元等不實事項之記載，被告並據以向當時之臺灣省政府建設廳申請公
      司設立登記等事實，固如前述，然揆諸前揭規定及說明，主管機關既應對本件
      紘商公司設立登記申請事項為實質審查，以判斷其真實與否，即核與使公務員
      登載不實罪之構成要件尚屬有間，依法自應為被告此部分無罪之諭知。
（三）關於被告於八十八年間虛載庚○○為股東，偽造「累積未分配盈餘超限強制歸
      戶明細表」、「投資人明細及盈餘分配表」等文件，並持向財政部臺灣省中區
      國稅局黎明稽徵所申報八十八年之營利所得部分：
  １、經查，偵查卷附之「累積未分配盈餘超限強制歸戶明細表」（附九十年度發查
      字第九二四號卷，頁二一以下）係財政部台灣省中區國稅局黎明稽徵所依所得
      稅法第七十六條之一規定，就紘商公司截至八十四年度止累積未分配盈餘超限
      強制歸戶於八十八年度之營利所得，並非紘商公司虛報告訴人庚○○之薪資所
      得等情，有該所九十年三月十四日中區國稅黎明資字第九００００四八二七號
      函可資佐憑，基此，可知該表係財政部臺灣省中區國稅局黎明稽徵所依法令規
      定而製作之公文書，而非被告所填寫之私文書。又查，被告亦未於該稽徵所製
      作此份明細表時，提供任何資料作為依憑，是以被告辯稱此表並非其所製作等
      語，即堪信採。
  ２、證人己○○又結證稱：「（提示：此份盈餘分配表係何人填寫？）由記帳業者
      填寫的，．．．這份不是我處理的」「（問：一般在處理盈餘分配表如何處理
      ？）是按照公司章程資料填寫。一般我們記帳業者會根據公司章程填寫，不需
      要公司另外提供資料或者另外委託，這是屬於公司結算事務的一部分，故我們
      幫他們處理年度結算時，就會幫他們處理」等語，則被告辯稱「投資人明細及
      盈餘分配表」並非其所製作或提供資料委託製作等語，即有所據，堪信屬實。
  ３、綜上，前開所述二表既均非被告所製作，核與刑法第二百十六條、第二百十條
      所定之行使偽造私文書罪之構成要件，自屬有別。此外，又查無其他證據足資
      認定被告確有該等犯行，不能證明被告此部分犯罪，依法亦應諭知無罪之判決
      。據上論斷，應依刑事訴訟法第三百零一條第一項，判決如主文。
本案經檢察官吳祚延到庭執行職務
中      華      民      國      九十一      年    一    月    二十三    日
                                臺灣臺中地方法院刑事第二庭
                                    法  官  莊  嘉  蕙
右正本證明與原本無異。
如不服本判決，應於送達後十日內向本院提出上訴狀（須附繕本），上訴於台灣高等
法院台中分院。
                                    書記官
中      華      民      國      九十一      年    一    月    二十三    日
